【裁判字號】    98,上訴,58
【裁判日期】    980407
【裁判案由】    偽證
【裁判全文】
臺灣高等法院臺中分院刑事判決          98年度上訴字第58號
上  訴  人
即  被  告  丙○○
上列上訴人因偽證案件，不服臺灣臺中地方法院97年度訴字第34
38號中華民國97年11月19日第一審判決（起訴案號：臺灣臺中地
方法院檢察署97年度偵字第16088 號），提起上訴，本院判決如
下：
    主  文
上訴駁回。
    事  實
一、緣丙○○（其施用毒品部分，另經臺灣中地方法院檢察署檢
    察官聲請臺灣中地方法院以96年度毒聲1472號裁定令入勒戒
    處所觀察、勒戒，嗣認無繼續施用毒品之傾向，經臺灣中地
    方法院地方法院檢察署檢察官於民國97年4月7日以96年度毒
    偵字第6406號為不起訴處分確定）曾於95年9月9日前一星期
    左右某日，持用其不知情之母林玉葉所申租之門號00000000
    00號行動電話與乙○○持用之渠女友吳瓊玉所申租之門號00
    00000000號行動電話聯絡，相約在臺中市區某處，以新臺幣
    （下同）1 千元之價格，向乙○○購買第二級毒品甲基安非
    他命1包，供己施用，丙○○並於97年3月13日上午臺灣臺中
    地方法院檢察署由檢察官偵訊時，具結作證陳述無訛。詎丙
    ○○為迴護乙○○，而基於偽證之故意，於97年6月5日，在
    臺灣臺中地方法院94年度訴字第1925號乙○○違反毒品危害
    防制條例案件審理時，以證人身分應訊作證時，明知具結作
    證之證人應有據實陳述之義務，不得為匿、飾、增、刪之虛
    偽陳述，卻在供前具結後，仍就與該案乙○○是否有販賣第
    二級毒品甲基安非他命予其之案情，有重要關係之事項，為
    以下之虛偽陳述：「（檢察官問：施用毒品是跟誰購買？）
    證人丙○○答：我跟乙○○一起購買。（檢察官問：為何與
    上開警偵訊筆錄中所述不符？）我是和乙○○一起去買的。
    （檢察官問：是你拿錢給乙○○，請乙○○買回來？）證人
    丙○○答：有時是兩人一起出錢，一起去買，是我和乙○○
    一起去跟別人買，有時是我把錢交給乙○○，他幫我去買。
    （檢察官問：你在偵訊中所述不實在？）證人丙○○答：沒
    有不實在，當時我有具結，但當時我是跟乙○○一起去買。
    」云云，其對案情有重要關係之事項所為上開虛偽之陳述，
    丙○○就案情有重要關係之事項所為上開虛偽之陳述，企圖
    誤導該刑事案件審理之正確結果。嗣經原審及本院審理（即
    97年度上訴字第1805號）查明其所為上開有利於乙○○之證
    詞，屬虛偽而未予採信，並經本院以97度上訴字第1805號判
    決就乙○○販賣第二級毒品部分判處有期徒刑4年8月，並經
    最高法院以97年度台上字第6686號判決駁回上訴確定。
二、案經臺灣臺中地方法院檢察署檢察官自動檢舉偵查起訴。
    理  由
壹、程序方面：
    按被告以外之人於審判外之陳述，雖不符刑事訴訟法第 159
    條之1至第159條之4 之規定，然經當事人於審判程序同意作
    為證據，法院審酌該言詞陳述作成時之情況，認為適當者，
    亦得為證據；當事人、代理人或辯護人於法院調查證據時，
    知有刑事訴訟法第159條第1項不得為證據之情形，而未於言
    詞辯論終結前聲明異議者，視為有前項之同意，刑事訴訟法
    第159條之5定有明文。查檢察官、上訴人即被告（下稱被告
    ）丙○○就本案採為判決基礎之相關證人於審判外之陳述，
    於原審及本院審理中均不爭執其證據能力，復未曾於言詞辯
    論終結前聲明異議，而本院審酌上開陳述作成時之情況，並
    無違法取證之瑕疵，認以之作為證據為適當，上開審判外之
    陳述，有證據能力，合先敘明。
貳、實體方面：
一、訊據被告丙○○固不否認就案外人乙○○有無於上開時地，
    以上開代價，販賣第二級毒品甲基安非他命予伊之事實，曾
    先後於上開時地，分別於上開案件之檢察官訊問時與原審審
    理時，均以證人身分，供前具結，而各為上開不同之陳述之
    事實，惟矢口否認有何偽證犯行，辯稱：伊沒有偽證，伊有
    作證說那些話沒有錯，但都是真話，不過伊說的向乙○○買
    ，是指合資一起買毒品的意思云云。
二、惟查：
  (一)被告丙○○確有於執行審判職務之臺灣臺中地方法院97年 6
    月5 日（即97年度訴字第1925號）審理「被告乙○○違反毒
    品危害防制條例」案件，以證人身分應訊作證時，對是否曾
    向乙○○購買毒品海洛因之於案情有重要關係之事項，供前
    具結而為證述稱：「（檢察官問：施用毒品是跟誰購買？）
    證人丙○○答：我跟乙○○一起購買。（檢察官問：為何與
    上開警偵訊筆錄中所述不符？）我是和乙○○一起去買的。
    （檢察官問：是你拿錢給乙○○，請乙○○買回來？）證人
    丙○○答：有時是兩人一起出錢，一起去買，是我和乙○○
    一起去跟別人買，有時是我把錢交給乙○○，他幫我去買。
    （檢察官問：你在偵訊中所述不實在？）證人丙○○答：沒
    有不實在，當時我有具結，但當時我是跟乙○○一起去買。
    」等語之事實，已據被告丙○○於本院審理時坦承不諱在卷
    ，並有臺灣臺中地方法院97年6月5日之審判筆錄1 份及具結
    之證人結文影本1 張在卷可參（見原審97年度訴字第1925號
    影印卷第67頁、第69頁背面-第70頁背面、第77 頁），自屬
    真實。
  (二)又被告丙○○在臺灣臺中地方法院檢察署就乙○○為被告，
    而以96年度偵字第25930 號違反毒品危害防制條例案件偵查
    時，被告丙○○確於97年3 月13日該案偵查中，供前具結證
    述：「（問：你在警察問你時所言實在嗎？）實在。（問：
    你的案件所施用毒品從何而來？）跟乙○○買的，沒跟別人
    買過。（問：你從何時開始買找乙○○買毒品？）‧‧是買
    甲基安非他命，沒有買海洛因‧‧一次買的量都是1 千元‧
    ‧（問：你如何知道要跟乙○○買安非他命？）是要買毒品
    才經由朋友介紹認識的。（問：你是用哪隻電話跟乙○○買
    毒品？）0000000000。（問：你電話中接洽的人與拿毒品來
    的人是同一人嗎？）是。（問：《提示卷附乙○○監所檔案
    照片》是不是這個人？）是。（問：《提示監聽譯文》這是
    你與乙○○的對話嗎？）是。（問：乙○○問『那個可以嗎
    』是何意思？）是指上次賣給我的安非他命用起來如何的意
    思。（問：『白仔原本的那種比較好嗎』是什麼意思？）因
    為乙○○有比較白的與比較黃的安非他命，品質不一樣。」
    等語，亦據被告丙○○於本院審理時坦承不諱在卷，並有臺
    灣臺中地方法院檢察署96年度偵字第25930號97年3月13日訊
    問筆錄及具結之證人結文影本各1 份在卷可參（見96年度偵
    字第25930號影印卷第7、8 頁），自亦屬實。
  (三)再乙○○於95年9月9 日前一星期左右某日，以00000000000
    行動電話與被告持用之0000000000號行動電話聯繫，相約在
    臺中市區某處，以1 千元之價格，販賣第二級毒品甲基安非
    他命予被告之犯行，經臺灣臺中方法院檢察署檢察官依販賣
    毒品罪起訴，經臺灣臺中地方法院以97年度訴字第1925號判
    決判處有期徒刑5 年，乙○○不服原審判決向本院提起上訴
    後，經本院以97年度上訴字第1805號判決判處有期徒刑4年8
    月，並經最高法院以97年度台上字第6686號判決駁回上訴確
    定等情，已據本院向臺灣臺中地方法院檢察署調閱98年度執
    字第1015號（被告乙○○）查明屬實，並有本院97年度上訴
    字第1805號、最高法院97年度台上字第6686號判決書各1 份
    在卷可憑，而本院97年度上訴字第1805號判決並認定：「‧
    ‧‧參諸被告【指乙○○，以下均同】所持用之0000000000
    號行動電話與丙○○持用之0000000000號行動電話於95年 9
    月9日20時50分31秒的電話通話內容如下：【A：阿本那個可
    以嗎B：那個不行A：白仔原本的那種比較好嗎B ：一樣他說
    一樣A：你說沒有空間太離譜了B：沒關係】等語，此有通訊
    監察書及通訊監察譯文（見95年聲監續字第1074號影卷第 1
    、2 頁、95年聲監續字第1203號影卷第18頁、臺中市警察局
    中市警刑字第0960078976號警卷第14頁）在卷可稽，依被告
    與證人丙○○之通訊監察譯文，雖雙方未明示購買毒品，惟
    衡之甲基安非他命係第二級毒品，無論持有、施用、販賣，
    均屬違法行為，為治安機關所嚴查，此為眾所週知，毒品交
    易均於隱密下進行，其以通信聯絡亦鮮有明白直接以「毒品
    」、「甲基安非他命」等名稱或相近之用語稱之，都以暗語
    或彼此已有默契之含混語意而為溝通，因此，依上開通訊監
    察譯文，雖未見雙方明言購買毒品之說詞，惟依證人丙○○
    證述有向被告購買毒品甲基安非他命之證詞，並參酌其通訊
    之內容，足徵證人丙○○證述確與被告有交易毒品甲基安非
    他命之情節尚非憑空虛捏，應堪採信。又證人丙○○於偵訊
    時證稱：大約一個星期買一次甲基安非他命等語（見95年偵
    字第25930號卷第7頁），參諸上開通訊監察內容，被告與證
    人丙○○二人聯絡之時間為95年9月9日20時50分31秒，內容
    提及被告上次賣給證人丙○○的甲基安非他命用起來如何？
    則可推知該次被告應係於95年9月9日前約一個星期左右某日
    ，販賣甲基安非他命予證人丙○○。至於被告雖辯稱其並沒
    有販賣毒品甲基安非他命給丙○○，伊等二人是一起去買毒
    品，或是證人丙○○把錢交給伊，由伊幫他去買云云，證人
    丙○○於原審審理時亦附和被告所辯，證人丙○○於原審證
    稱：伊不是向被告乙○○購買毒品，而是和乙○○一起購買
    ，有時是兩人一起出錢一起去買，有時是伊把錢交給乙○○
    ，由乙○○幫伊去買等語。惟合購毒品者，必先商討如何出
    資、向何人購買，然參酌上開通訊監察譯文，並無任何商議
    合資之內容，而係直接陳述前次毒品交易之品質如何，是證
    人丙○○於原審證述係與被告合資購買云云，顯非事實，不
    足採信。再本院審酌證人丙○○上開於原審審理之證述，顯
    與上開通訊監察譯文之內容不符；且證人丙○○自始均證稱
    未與被告有仇怨或糾紛，被告亦供稱與證人丙○○相處沒有
    不愉快，沒有讎隙，衡諸常情，證人丙○○與被告並無怨隙
    ，應無甘冒偽證罪之處罰，誣指被告涉犯法定本刑為7 年以
    上有期徒刑之重罪，而為虛偽陳述之必要。再參以證人丙○
    ○於原審審理時證稱伊與被告認識約有5、6年之久，有時候
    會一起出遊，還會聊天，像一般朋友關係一樣，也會一起施
    用毒品等語，亦與被告供稱其與證人丙○○原本就是朋友乙
    節相符，證人丙○○當無誤認之可能。顯見證人丙○○於原
    審審理時翻異之詞，與前揭於偵訊中證述之內容不符，是證
    人丙○○嗣後於原審所為更易之證述，應係因時間變遷、外
    界壓力及迫於被告在庭之壓力，顯係迴護被告之詞，應無可
    採信；自仍應以證人丙○○於偵訊中所證述有於95年9月9日
    前一星期左右某日，向被告購買甲基安非他命之證詞較為可
    採。是本件自無從依證人丙○○於原審審理中之證述採為有
    利於被告之認定。」等語明確，則被告丙○○竟對是否曾向
    乙○○購買第二級毒品甲基安非他命之於案情有重要關係之
    事項，於供前具結而為虛偽之前揭證述內容，其有偽證之故
    意及行為，應堪認定。
  (四)被告於本院準備程序時改稱：其雖曾向案外人乙○○購買毒
    品，但亦曾與渠一起購買毒品，所以其上開二次具結作證所
    述，均屬實情云云，經核與被告於原審準備程序時，辯稱：
    「我確實是跟乙○○一起出錢買毒品。‧‧我第一次跟乙○
    ○合買就被抓到（參原審卷第22頁背面）。」云云，有所歧
    異，自難採信。
  (五)再按刑法上偽證罪，不以結果發生為要件，一有偽證行為，
    無論當事人是否因而受有利或不利之判決，均不影響其犯罪
    成立。而該罪所謂於案情有重要關係事項，則係指該事項有
    無，足以影響於裁判結果者而言（最高法院71年台上字第八
    一二七號判例參照）。故所謂於案情有重要關係事項，應係
    指該事項有無，足以影響於裁判結果，並與案件真正事實相
    悖，足以陷偵查或審判於錯誤危險者而言。蓋證人就此種事
    項為虛偽陳述，則有使偵查、裁判陷於錯誤之危險，故以之
    為偽證罪。本件被告於原審97年度訴字第1925號案件審理時
    所為如犯罪事實欄所載之虛偽陳述，將導致法院對另案毒品
    案件（即上開97年訴字第1925）審判，於認定「丙○○於95
    年9 月29日前一星期左右某日，有無向乙○○購買第二級毒
    品甲基安非他命」之事實，有不同結果。此顯屬關係另案被
    告乙○○行為，是否成立販賣毒品罪之重要事項。被告對此
    ，於具結後，猶為虛偽陳述，自屬就案情有重要關係事項為
    不實陳述。被告於具結後，所為不實證述，既足使審理結果
    ，產生認定錯誤危險。則縱使法院審理結果，未採信被告於
    第一審審理中所為虛偽證詞，仍為另案被告乙○○不利認定
    （即仍判決有罪確定）。依上說明，亦不因此影響被告偽證
    罪成立。
  (六)依上所述，被告所辯應係事後卸責之詞，不足採信。本件事
    證明確，被告偽證犯行堪以認定。
三、按刑事訴訟法第181 條：「證人恐因陳述致自己‧‧受刑事
    追訴或處罰者，得拒絕證言」，此種拒絕證言之法理基礎在
    於不自證己罪原則，而所謂「不自證己罪原則」，乃指任何
    人皆無義務以積極作為來協助對己的刑事訴追；反面言之，
    即國家機關不得強制任何人積極自證己罪，據此被告對於被
    控之嫌疑，並無陳述之義務，而是享有陳述之自由，被告可
    以從對己最有利之防禦角度自行決定是否保持緘默，因此證
    人之前開拒絕證言權，係與被告之緘默權同屬不自證己罪之
    特權。而我國刑事訴訟法對被告緘默權係規範於刑事訴訟法
    第95條第2 款「訊問被告應先告知左列事項：二得保持緘默
    ‧‧」，違反此一告知義務之效果，則於同法第158條之2明
    定：「違背第93條之1第2項；第100條之3第1 項規定，所取
    得被告或犯罪嫌疑人之自白及其他不利之陳述，不得作為證
    據。但經證明其違背非出於惡意，且該自白或陳述係出於自
    由意志者，不在此限。檢察事務官、司法警察官或司法警察
    詢問受拘提、逮捕之被告或犯罪嫌疑人時，違反第95條第 2
    款、第3 款之規定者，準用前項規定」，是以刑事訴訟法對
    於違反被告享有緘默權之告知義務，而認其自白及其他不利
    之陳述，不得作為證據，僅限於檢察事務官、司法警察官或
    司法警察之違反時，並不及於檢察官或法官之違反告知義務
    。況依上開但書規定，經證明其違背非出於惡意，且該自白
    或陳述係出於自由意志者，不在此限。是以就同屬緘默權性
    質之權利告知，對於對被告之告知或證人之告知，就告知義
    務之違反時，刑事訴訟法僅針對檢察事務官、司法警察官或
    司法警察對於被告緘默權告知義務違反時有證據排除之效果
    ，自難以檢察官違反對證人告知拒絕證言權利義務之違反，
    即認證人等之供述非屬適法之證據。最高法院95年度台上字
    第909 號裁判意旨亦謂：「違反告知義務之證人證詞，對訴
    訟當事人仍具有證據能力，至於證據證明力如何，則由法院
    依據體個案判斷之」，亦同此旨趣可參。又，證據使用之禁
    止屬證據法上之機制，應否禁止使用該項證據應有其獨自的
    考量因素，尤其是取證規範不計其數，各自的規範目的有別
    ，取證違法的型態輕重更是不一而足，因此國家違法取得之
    證據不當然應予排除，仍應考量規範保護之目的依個案衡量
    ，並兼顧比例原則，以權衡國家訴追利益與個人權利保護之
    必要性予以審查，此由我國刑事訴訟法第158條之4規定「除
    法律另有規定外，實施刑事訴訟程序之公務員因違背法定程
    序取得之證據，其有無證據能力之認定，應審酌人權保障及
    公共利益之均衡維護」即知，於該條之立法理由二亦說明「
    法院在裁判時，應就個案利益與刑事訴追利益彼此間權衡評
    估。由此可知當前證據法則之發展，係朝基本人權保障與社
    會安全保障兩個理念相調和之方向進行，期能保障個人基本
    人權，又能兼顧真實之發現，而達社會安全之維護。因此探
    討違背法定程序取得之證據，是否具有證據能力，自亦不能
    悖離此一方向。另供述證據與非供述證據之性質不同，一般
    認為供述證據之採取過程如果違法，即係侵害了個人自由意
    思，故而應嚴格禁止，而蒐集非供述證據之過程如果違背法
    定程序，則因證物之型態並未改變，尚不生不可信之問題。
    本次刑事訴訟法之修正，已就違背法定障礙事由及禁止夜間
    訊問與告知義務等規定暨違法未經具結所取得供述證據之證
    據能力，增訂第158條之2、第158條之3，以資規範。而現行
    本法第100條之1第2 項、組織犯罪條例第12條等，亦有關於
    證據強制排除之規定，為求週延，並兼顧人權保障及公共利
    益之維護，爰增訂本條，使其他違背法定程序所取得之證據
    ，其有無證據能力之認定，有一衡平之規定，避免因為排除
    法則之普遍適用，致使許多與事實相符之證據，無可例外地
    被排除」，足見立法機關對於違反告知義務之法律效果，已
    有妥適之考量，當時對於告知證人得以拒絕證言之義務之違
    反，並未有明文排除適用之規定，益見非謂一有違反法定程
    序之告知義務，即可排除該項證據之適用。再，刑事訴訟法
    第181條固有規定證人得拒絕證言，惟於同法第183條第2 項
    亦規定：「拒絕證言之許可或駁回，偵查中由檢察官命令之
    ，審判中由審判長或受命法官裁定之」，是以得否拒絕證言
    ，首應審查其是否有得拒絕證言之權利。而刑事訴訟法第18
    1 條之法理基礎在於不自證己罪原則前已述及，為免證人可
    能因為其陳述而自證己罪，使證人陷於控訴自己或偽證之矛
    盾，因此刑事訴訟法遂賦予其拒絕證言之權利。本件被告於
    於96年間施用毒品部分，經臺灣中地方法院檢察署檢察官聲
    請臺灣中地方法院以96年度毒聲1472號裁定令入勒戒處所觀
    察、勒戒，嗣認無繼續施用毒品之傾向，經臺灣中地方法院
    地方法院檢察署檢察官於民國97年4月7日以96年度毒偵字第
    6406號為不起訴處分確定乙節，有臺灣高等法院被告前案紀
    錄表1 份在卷可按，是被告施用毒品之罪刑已因遭警查獲而
    為偵查機關知悉，並受訴追，而後檢察官、法官始分別於97
    年3月13日偵訊中、97年6月5 日審理中詢問其毒品來源，與
    刑事訴訟法第181 條規定「證人恐因陳述致自己‧‧受刑事
    訴追或處罰者，得拒絕證言權」之規定尚有未符，亦與該條
    之法律規範保護目的不符，因此被告於乙○○涉嫌販毒案中
    作證，並無拒絕作證之權利，從而原檢察官或原審法院未告
    知被告有得拒絕證言之權利，並無違反規定，附此敘明。
四、核被告身為證人，於執行審判職務之公署審判時，於案情有
    重要關係之事項，供前具結而為虛偽陳述，係犯刑法第 168
    條之偽證罪。
五、原審適用刑事訴訟法第299條第1項前段，刑法第16 8條之規
    定，並審酌被告被告正值青年，高中畢業，在此之前有違反
    槍砲彈藥刀械管制條例及毒品危害防制條例之前案。其係因
    與案外人乙○○為多年好友關係，係為迴護案外人乙○○，
    致犯本罪。其犯罪手段雖不具暴力性，但所為有害於司法之
    公正裁判，暨其犯罪後，曾一度坦承犯行，但之後又改否認
    犯行等一切情狀，量處有期徒刑5 月，其認事用法均無違誤
    ，量刑亦稱妥適，原審判決即應予維持。被告提起上訴，猶
    執前詞，否認有偽證之犯行云云，為無理由，應駁回被告之
    上訴。
據上論結，應依刑事訴訟法第368條，判決如主文。
本案經檢察官甲○○到庭執行職務。
中    華    民    國    98    年     4    月     7    日
            刑事第五庭  審判長法  官  趙  春  碧
                              法  官  賴  恭  利
                              法  官  何  秀  燕
以上正本證明與原本無異。
如不服本判決應於收受送達後十日內向本院提出上訴書狀，其未
敘述上訴理由者，並得於提起上訴後十日內向本院補提理由書（
均須按他造當事人之人數附繕本）「切勿逕送上級法院」。
                              書記官  郭  振  祥
中    華    民    國    98    年     4    月     7    日


司法院資訊處製作；財團法人民間司法改革基金會備份。
